【裁判字號】    97,簡上,720
【裁判日期】    971020
【裁判案由】    偽造文書
【裁判全文】
臺灣高雄地方法院刑事判決             97年度簡上字第720號
上  訴  人
即  被  告  甲○○○
上列上訴人即被告因偽造文書案件，不服本院高雄簡易庭中華民
國97年6 月30日97年度審簡字第531 號所為第一審判決（聲請簡
易判決處刑書案號：臺灣高雄地方法院檢察署96年度偵字第3271
2 號），提起上訴，本院管轄之第二審合議庭判決如下：
    主  文
上訴駁回。
甲○○○緩刑貳年。
    事  實
一、甲○○○於民國93年10月起至95年10月止，擔任址設高雄市
    新興區○○路78巷2 號「財團法人高雄市傷殘服務協會」（
    下稱傷殘協會）之理事長，並於其擔任理事長期間之94年11
    月間某日，出資經營位於高雄市○○區○○路89號1 樓「臺
    灣牡丹咖啡食堂」庇護商店（下稱牡丹食堂庇護商店），並
    以傷殘協會牡丹食堂庇護商店之名義對外營業，為從事業務
    之人。詎甲○○○明知牡丹食堂庇護商店係從屬於傷殘協會
    ，其帳冊須送交傷殘協會審閱及連同每年傷殘協會會員大會
    手冊而送交社會局審核，且明知牡丹食堂庇護商店於95年間
    並未銷售大額餐券，竟基於業務上登載不實文書之集合犯意
    ，於附表所示之時間，對外以傷殘協會名義募集如附表所示
    捐款（合計新台幣《下同》311,400 元），並開立捐款收據
    予附表所示之各捐款人後，再指示不知情之成年會計丙○○
    分別於附表所示時間，在業務上所掌之牡丹食堂庇護商店帳
    冊上，將捐款收入均記載為大額餐券收入，以美化庇護商店
    營業收入，致傷殘協會有開立捐款收據之事實卻於帳冊上無
    此捐款收入之登載，足生損害於傷殘協會對於帳冊管理之正
    確性。
二、案經傷殘協會訴由臺灣高雄地方法院檢察署檢察官聲請簡易
    判決處刑。
    理  由
壹、程序部分：
一、按被告以外之人於偵查中向檢察官所為陳述，除顯有不可信
    之情況者外，得為證據，刑事訴訟法第159 條之1 第2 項定
    有明文。本件證人丙○○、劉春蓮、乙○○於檢察官偵查中
    所為之陳述，並無何顯不可信之情況，依上說明，其於偵查
    中之證言自均具有證據能力。
二、按被告以外之人（包括證人、鑑定人、告訴人、被害人及共
    同被告等）於審判外之陳述雖不符刑事訴訟法第159 條之1
    至之4 等4 條之規定，而經當事人於審判程序同意作為證據
    ，法院審酌該言詞陳述或書面陳述作成時之情況，認為適當
    者，得為證據。而當事人、代理人或辯護人於法院調查證據
    時，知有前項不得為證據之情形，而未於言詞辯論終結前聲
    明異議者，視為有前項之同意，刑事訴訟法第159 條之5 定
    有明文。查證人丙○○、劉春蓮於檢察事務官詢問時之證述
    及卷附之牡丹食堂庇護商店帳冊節本、高雄市殘障服務協會
    臺灣牡丹咖啡食堂庇護商店捐助表、高雄市政府勞工局95年
    度補助辦理身心障礙者庇護性就業服務計畫經費核定表、高
    雄市政府社會局95年4 月12日高市社局四字第0950012320號
    函以及捐助收據19張等書證，其性質雖屬傳聞證據，且當事
    人均已知上述證據乃傳聞證據，而未於言詞辯論終結前聲明
    異議，本院審酌上開證據與本案犯罪事實具有關連性且無不
    當取得之情形，認為以之作為本案之證據亦屬適當，揆諸前
    開規定，上開證據均應具有證據能力。
貳、實體部分：
一、訊據被告甲○○○固坦承有指示丙○○在牡丹食堂庇護商店
    帳冊上，將附表所示之捐款收入均記載為大額餐券收入之事
    實，惟矢口否認有何業務登載不實之犯意，辯稱：其當初係
    出於幫助弱勢團體之善意，方出資開設牡丹食堂庇護商店以
    方便殘障人士就業，因其認為只要將帳面金額交代清楚就好
    了，才將捐款收入記載為餐券收入以美化帳面業績，是其並
    無登載不實之故意；且牡丹食堂庇護商店之資金係專款專用
    ，盈虧自負，店內之帳目與傷殘協會係分開作帳，互不相干
    ，故其行為並未造成傷殘協會之損害云云。經查：
  (一)被告於93年10月起至95年10月間擔任傷殘協會理事長，並於
    94年11月間經營牡丹食堂庇護商店之事實，業據被告自承在
    卷，核與證人丙○○、劉春蓮於檢察事務官詢問時之證述相
    符；又被告於附表所示之時間，以傷殘協會名義募集如附表
    所示捐款合計共311,400 元後，再指示丙○○分別於附表所
    示時間，在牡丹食堂庇護商店帳冊上，將捐款收入均記載為
    大額餐券收入等情，亦據被告供陳不諱，核與證人丙○○於
    檢察事務官詢問時、本院審理時之證述相符（參96偵32712
    卷第5 、6 頁，本院二審卷第92、93、94、96頁），並有牡
    丹食堂庇護商店帳冊節本、高雄市殘障服務協會臺灣牡丹咖
    啡食堂庇護商店捐助表等附卷可稽（參96他4326卷第27、28
    頁），是此部分之事實，堪以認定。
  (二)被告固辯稱：其當初係出於幫助弱勢團體之善意，方出資開
    設牡丹食堂庇護商店以方便殘障人士就業，因其認為只要將
    帳面金額交代清楚就好了，才將捐款收入記載為餐券收入以
    美化帳面業績，是其並無登載不實之故意云云。惟被告募集
    如附表所示捐款後，再指示丙○○在牡丹食堂庇護商店帳冊
    上，將上開捐款收入均記載為大額餐券收入等情，已如前述
    ，而被告於募集上開捐款後，以傷殘協會名義開立捐款收據
    予附表所示各捐款人之事實，亦有傷殘協會收據19紙在卷可
    按（參96他4326卷第21～26頁），倘被告所收取上開款項係
    販售餐卷所得，其又何需於事後開立捐款收據予附表所示各
    捐款人？足認上開款項確係捐款收入一節，應可確認，再參
    以被告於偵查中亦自承：因怕店的業績難看，故以銷售餐券
    之方式登載以利明年政府補助等語（參96他4326卷第33頁）
    ，足認被告於指示丙○○記帳之際，其確有將捐款收入不實
    登載為餐券收入之知與欲，是其主觀上確有業務登載不實之
    故意甚明。從而，被告辯稱：其主觀上無登載不實之故意云
    云，顯係事後卸責之詞，不足採信。
  (三)被告又辯稱：牡丹食堂庇護商店之資金係專款專用，盈虧自
    負，店內之帳目與傷殘協會係分開作帳，互不相干，故其登
    載不實之行為並未造成傷殘協會之損害云云。惟查，牡丹食
    堂庇護商店係附屬於傷殘協會底下，並以傷殘協會之名義向
    勞工局、社會局申請補助等情，業據證人丙○○、乙○○於
    本院審理時證述明確（參本院二審卷第93、98頁），並有高
    雄市政府勞工局95年度補助辦理身心障礙者庇護性就業服務
    計畫經費核定表、高雄市政府社會局95年4 月12日高市社局
    四字第0950012320號函附卷可佐（參96他4326卷第29～30頁
    ），另證人劉春蓮於偵查中亦證稱：原則上牡丹食堂庇護商
    店之帳冊必須提交協會的總幹事、理監事等人審閱蓋章，但
    因被告認為牡丹食堂庇護商店係其出資經營，無庸提出予協
    會審核，故協會的人都沒看過帳冊，而且牡丹食堂庇護商店
    的帳冊會供作每年傷殘協會會員大會手冊之附件而送交社會
    局審核，是被告將之登載為餐券收入，就看不出有捐款事實
    等語（參96偵32712 號卷第9 ～10頁），是牡丹食堂庇護商
    店既從屬於傷殘協會並以其名義對外聯繫，且其帳冊須送交
    傷殘協會審閱及連同傷殘協會會員大會手冊併送社會局審核
    ，則牡丹食堂庇護商店之帳冊如登載不實，對傷殘協會帳冊
    之管理自會造成不利之影響；再參以被告所募集上之開捐款
    均以傷殘協會名義開立捐款收據予各捐款人一節，已如前述
    ，從而，傷殘協會開立之捐款收據既可供捐款人報稅使用，
    則被告將之登載為大宗餐券收入，將使傷殘協會的帳冊名目
    上因無法顯現這些收入而與其實際開立之捐款收據不符，益
    徵被告上開登載不實行為，確會對傷殘協會帳冊之管理之正
    確性造成損害等情，至為灼然，故被告辯稱：其登載不實之
    行為並未造成傷殘協會之損害云云，即無足取。
  (四)綜上所述，本件事證已臻明確，被告上開犯行，堪以認定。
二、按立法者針對特定刑罰規範之構成要件，已預設該犯罪行為
    之本質係持續實行之複數行為，具備反覆、延續之行為特徵
    ，而將之總括或擬制為一個構成要件之集合犯行為，因其刑
    法評價上為構成要件之行為單數，認應僅成立一罪。則行為
    人基於概括之犯意，在密切接近之一定時、地持續實行之複
    次行為，倘依社會通念，於客觀上認為符合一個反覆、延續
    性之行為觀念者，於刑法評價上，即應僅成立一罪，學理上
    所稱「集合犯」之職業性、營業性或收集性等具有重複特質
    之犯罪均屬之。本件被告利用傷殘協會對外募款，並指示不
    知情之會計人員記載於業務上所掌之帳冊上，本質上即具有
    反覆、延續之特質，從而，本件被告自95年3 月27日起至95
    年11月3 日止先後多次業務登載不實行為，即應屬前揭學理
    上所稱具有業務性之重複特質之「集合犯」，應僅成立一罪
    。故核被告所為，係犯刑法第215 條之業務登載不實罪。被
    告利用不知情之會計人員丙○○遂行上開犯行，為間接正犯
    。
三、原審以本件被告罪證明確，依刑法第215 條、第41條第1 項
    前段，刑法施行法第1 條之1 之規定，量處有期徒刑4 月，
    如易科罰金，以新台幣1,000 元折算1 日，並依中華民國九
    十六年罪犯減刑條例第2 條第1 項第3 款、第7 條等規定，
    減為有期徒刑2 月，如易科罰金，以新台幣1,000 元折算1
    日，其認事用法，核無不合，量刑亦屬允當。被告上訴意旨
    猶執前詞否認犯行，為無理由，應予駁回。
四、末被告前未曾受有期徒刑以上刑之宣告，有臺灣高等法院被
    告前案紀錄表在卷可稽，茲念其僅因一時失慮，以致誤罹刑
    章，且所為之上開犯行危害甚輕，再參以牡丹食堂庇護商店
    於虧損時，被告多次主動以其資金代墊店內之開銷等情，有
    牡丹食堂庇護商店理事長代墊款明細附卷可查（參本院二審
    卷第7 頁），經核與證人丙○○於偵查、本院審理時證稱：
    每月收入不足以支付員工之薪水、房租或貨款時，被告就會
    拿錢代墊等語（參96他4326卷第33頁反面，本院二審卷第93
    頁）相符，足認被告對於牡丹食堂庇護商店之存續，確實花
    費大量之心力及財力，故本院審酌其經此起訴、審判程序，
    當知所警惕，無再犯之虞，因認所宣告之刑以暫不執行為適
    當，爰併予諭知緩刑2 年，以啟自新。
據上論斷，應依刑事訴訟法第455 條之1 第1 項、第3 項、第36
8 條，刑法第74條第1 項第1 款，判決如主文。
本案經檢察官吳美齡到庭執行職務。
中    華    民    國    97    年    10    月    20    日
                  刑事第十三庭  審判長法  官  唐照明
                                      法  官  黃苙荌
                                      法  官  王俊彥
不得上訴。
以上正本證明與原本無異。
中    華    民    國    97    年    10    月    20    日
                                      書記官  鄭永媚
┌────────────────────────────┐
│附表：                                                  │
├──┬──────────┬────┬────┬────┤
│編號│捐  款  人          │金    額│收據所載│帳冊所記│
│    │                    │        │時間    │收入時間│
├──┼──────────┼────┼────┼────┤
│ 1  │財團法人陳趙樹公益慈│60,000元│95.04.18│95.04.18│
│    │善基金會            │        │        │        │
├──┼──────────┼────┼────┼────┤
│ 2  │永記造漆工業股份有限│50,000元│95.03.27│95.05.05│
│    │公司                │        │        │        │
├──┼──────────┼────┼────┼────┤
│ 3  │朱挺介              │2,000元 │95.05.11│95.05.12│
├──┼──────────┼────┼────┼────┤
│ 4  │林碧玉              │2,000元 │95.05.12│95.05.15│
├──┼──────────┼────┼────┼────┤
│ 5  │蔡明正              │1,000元 │95.05.15│95.05.15│
├──┼──────────┼────┼────┼────┤
│ 6  │唐藝廣告有限公司    │2,000元 │95.06.06│95.06.14│
├──┼──────────┼────┼────┼────┤
│ 7  │財團法人福華慈善公益│50,000元│95.06.19│95.06.28│
│    │事業基金會          │        │        │        │
├──┼──────────┼────┼────┼────┤
│ 8  │林志龍              │50,000元│95.06.28│95.06.28│
├──┼──────────┼────┼────┼────┤
│ 9  │張樹彬              │1,000元 │95.06.30│95.07.03│
├──┼──────────┼────┼────┼────┤
│ 10 │正泰鐘錶眼鏡有限公司│5,000元 │95.07.07│95.08.15│
├──┼──────────┼────┼────┼────┤
│ 11 │賴季瑩              │1,000元 │95.07.07│95.07.11│
├──┼──────────┼────┼────┼────┤
│ 12 │愛心獅子會          │10,000元│95.07.29│95.07.31│
├──┼──────────┼────┼────┼────┤
│ 13 │愛國獅子會          │10,000元│95.07.29│95.08.01│
├──┼──────────┼────┼────┼────┤
│ 14 │百越資訊有限公司    │20,000元│95.08.21│95.08.21│
├──┼──────────┼────┼────┼────┤
│ 15 │蔡鴻杰              │1,200元 │95.08.24│95.08.28│
├──┼──────────┼────┼────┼────┤
│ 16 │郭敏能              │10,000元│95.08.29│95.08.28│
├──┼──────────┼────┼────┼────┤
│ 17 │高雄市欣欣扶輪社    │15,000元│95.08.31│95.08.31│
├──┼──────────┼────┼────┼────┤
│ 18 │蔡鴻杰              │1,200元 │95.09.13│95.09.29│
├──┼──────────┼────┼────┼────┤
│ 19 │高雄市西區扶輪社    │20,000元│95.11.03│95.11.02│
├──┼──────────┼────┴────┴────┤
│合計│                    │311,400元                   │
└──┴──────────┴──────────────┘
附錄本案論罪法條：
中華民國刑法第215 條
（業務上文書登載不實罪）
從事業務之人，明知為不實之事項，而登載於其業務上作成之文
書，足以生損害於公眾或他人者，處3 年以下有期徒刑、拘役或
5 百元以下罰金。


司法院資訊處製作；財團法人民間司法改革基金會備份。
